臺灣嘉義地方法院刑事判決
                                        109年度自字第3號
自  訴  人  楊堉昇


自訴代理人  陳澤嘉律師
            梁家昊律師
            李佳玟律師（110.1.8解除委任）
被      告  柯素華



            柯羽蓁


上2 人共同
選任辯護人  江立偉律師
            嚴庚辰律師
上列被告等因誣告等案件，經自訴人提起自訴，本院判決如下：
    主  文
柯素華、柯羽蓁均無罪。
    理  由
一、自訴意旨略以：
  ㈠緣被告柯羽蓁與自訴人楊堉昇分係居住在嘉義縣○○鄉○○村○○
    街00巷00號、50號之對面鄰居。民國108 年2 月5 日（即農
    曆大年初一）23時16分許，被告柯羽蓁、柯素華在47號住戶
    內，及訴外人柯伯憲、劉正義、鄭博文、賴誌賢等人亦在49
    號該戶聚會因聲響過大，自訴人楊堉昇乃前去向49號該戶要
    求降低音量，不料引起49號該戶內等人心生不滿，且被告柯
    羽蓁復外出察看，竟共同基於傷害、毀損之犯意聯絡
　　，由被告柯羽蓁以右腳踹踢自訴人楊堉昇，柯伯憲、劉正義
　　、鄭博文等數人共同對自訴人楊堉昇拉扯及徒手毆打，並持
    鐵棍威脅，同時劉正義等人持椅子砸壞自訴人楊堉昇所有之
    電動機車、塑膠椅、大門等物品，嗣被告柯羽蓁、柯伯憲之
    上開傷害犯行，業經本院以109 年度簡上字第30號判決（下
    稱前案）各處以有期徒刑4 月，以及其他訴外人等犯行亦經
    本院以108 年度嘉簡字第1523號判決分處以有期徒刑3 月至
    5 月不等確定在案。
  ㈡案經自訴人楊堉昇向嘉義縣警察局民雄分局提起告訴並偵辦
　　，詎被告柯羽蓁、柯素華均明知自訴人楊堉昇無能力回打或
    抵抗被告柯羽蓁等人圍毆之能力，僅單方面遭被告柯羽蓁等
    人毆打，2 人竟共同基於意圖使他人受刑事處分及散布於眾
    之犯意，當場對自訴人楊堉昇提出傷害告訴，嗣後提出診斷
    證明書表示因自訴人楊堉昇徒手推打被告柯羽蓁致受有後枕
    挫傷併腦震盪、右肩挫傷之傷害，及持鐵條（撬）毆打被告
    柯素華致受有頸部肌肉、筋膜和肌腱拉傷等語和證據，向民
    雄分局員警誣指自訴人楊堉昇涉有傷害罪，並以此方式毀損
    自訴人楊堉昇之名譽。因認被告2 人涉犯刑法第169 條第1 
    項誣告、第310 條第1 項誹謗罪嫌，且誹謗罪已為誣告罪之
    內含所吸收，不另論罪（參院卷第216 頁、第417 頁）。 
二、按被告未經審判證明有罪確定前，推定其為無罪；犯罪事實
    ，應依證據認定之，無證據不得認定犯罪事實。又不能證明
    被告犯罪者，應諭知無罪之判決，刑事訴訟法第154 條、第
    301 條第1 項分別定有明文。再按認定犯罪事實所憑之證據
    ，雖不以直接證據為限，間接證據亦包括在內，然而無論直
    接證據或間接證據，其為訴訟上之證明，須於通常一般人均
    不致有所懷疑，而得確信其為真實之程度者，始得據為有罪
    之認定，倘其證明尚未達到此一程度，而有合理之懷疑存在
    時，即難遽採為不利被告之認定（最高法院76年台上字第49
    86號判例要旨參照）。另按刑事訴訟法第161 條已於91年2
    月8 日修正公布，其第1 項規定檢察官就被告犯罪事實，應
    負舉證責任，並指出證明之方法。因此，檢察官對於起訴之
    犯罪事實，應負提出證據及說服之實質舉證責任。倘其所提
    出之證據，不足為被告有罪之積極證明，或其指出證明之方
    法，無從說服法院以形成被告有罪之心證，基於無罪推定之
    原則，自應為被告無罪判決之諭知，刑事妥速審判法第6 條
    亦有明文。又刑事訴訟法第161 條、第163 條規定係編列在
    該法第1 編總則第12章「證據」中，原則上於自訴程序亦同
    適用。除其中第161 條第2 項起訴審查之機制、同條第3 、
    4 項以裁定駁回起訴之效力，自訴程序已分別有第326 條第
    3 、4 項及第334 條之特別規定足資優先適用外，關於第16
    1 條第1 項檢察官應負實質舉證責任之規定，亦於自訴程序
    之自訴人同有適用。惟第161 條第2 項裁定定期通知檢察官
    補正逾期未補正者，得以裁定駁回起訴之規定，在自訴程序
    中，法院如認案件有同法第252 條至第254 條之情形，自得
    逕依同法第326 條第3 項規定，以裁定駁回自訴，無須先以
    裁定定期通知自訴人補正（最高法院91年4 月30日91年度第
    4 次刑事庭會議決議第11點意旨參照）。亦即，當事人得聲
    請法院調查證據，而法院為發見真實，亦得依職權調查證據
    ，但限於維護公平正義或對被告之利益有重大關係之事項為
    限，修正刑事訴訟法第163 條第1 項、第2 項定有明文。故
    法院固得依職權調查證據，但並無蒐集證據之義務。蒐集證
    據乃檢察官或自訴人之職責，事實審法院應以調查證據為其
    主要職責，其調查之範圍，亦以審判中所存在之一切證據為
    限，案內不存在之證據，即不得責令法院為發現真實，應依
    職權從各方面蒐集證據（最高法院91年度台上字第5846號判
    決要旨參照）。是自訴人就被告有其所指之犯罪事實，應負
    舉證及蒐集證據之責任，以說服法院形成被告有罪之心證，
    倘自訴人未能說服法院形成對被告不利之心證，即應依罪疑
    為利被告原則，為被告無罪之判決。
三、次按犯罪事實之認定，係據以確定具體的刑罰權之基礎，自
    須經嚴格之證明，故其所憑之證據不僅應具有證據能力，且
    須經合法之調查程序，否則即不得作為有罪認定之依據。倘
    法院審理之結果，認為不能證明被告犯罪，而為無罪之諭知
    ，即無前揭第154 條第2 項所謂「應依證據認定」之犯罪事
    實之存在。因此，同法第308 條前段規定，無罪之判決書只
    須記載主文及理由。而其理由之論敘，僅須與卷存證據資料
    相符，且與經驗法則、論理法則無違即可，所使用之證據亦
    不以具有證據能力者為限，即使不具證據能力之傳聞證據，
    亦非不得資為彈劾證據使用。故無罪之判決書，就傳聞證據
    是否例外具有證據能力，本無須於理由內論敘說明（最高法
    院100 年度台上字第2980號判決參照）。
四、自訴人認為被告2 人涉犯前開誣告罪嫌，無非係以：㈠自訴
    人之陳述；㈡嘉義縣警察局民雄分局照片黏貼紀錄表、扣押
    筆錄與扣押物品目錄表、佛教慈濟醫療財團法人大林慈濟醫
    院醫療診斷證明書（楊堉昇）、天主教聖馬爾定醫院診斷證
    明書（柯羽蓁）、嘉義基督教醫院診斷證明書（柯素華）（
　　見前案警5774卷第46頁、第57頁、第59-63 頁、第65-67 頁
　　）；㈢自訴人客廳紗門照片（見前案核交卷一第91頁、第93
    頁、第99頁）；㈣監視器錄影光碟翻拍擷圖、本院109 年度
    簡上字第30號之109 年7 月14日審判程序筆錄（含勘驗筆錄
　　）（見前案簡上卷第133-230 頁、第295-334 頁、第341-38
    2 頁）等資為論據。
五、訊據被告2 人對於前揭雙方碰面發生糾紛等事不爭執，惟俱
    否認有何誣告之犯行，①被告柯素華辯稱：原本伊在柯羽蓁
    家裡，姪女進來說外面在打架，伊空手出去看，看到自訴人
    站在其客廳紗門那邊拿1 支鐵橇揮舞，那些年輕人又一直衝
    過去或拿椅子工具，當時太混亂，伊的反應就要去搶下鐵橇
　　，才不會造成危險，結果被自訴人拿鐵橇揮到伊的手而破皮
    流血，伊擋在自訴人客廳紗門那邊只是要勸架，監視器角度
    沒有拍到紗門那邊（見院卷第214-215 頁、第356 頁、第43
    1 頁、第435 頁）；②被告柯羽蓁辯稱：當晚弟弟柯伯憲帶
    朋友去鄰居家打牌，自訴人就出來罵，伊跟媽媽聽到聲音而
    出去察看，自訴人罵伊和媽媽，伊過去理論，自訴人用手指
    伊，伊推開他的手且腳有踢到自訴人，結果柯伯憲和朋友看
    到就拉扯自訴人，伊又上前阻止他們拉扯才跟自訴人有肢體
    接觸，伊的右手受傷，加上在警局時伊頭暈想吐，警察替伊
    叫救護車去醫院檢查發現輕微腦震盪，傷勢是在混亂中產生
　　，伊只跟自訴人有肢體接受所以當下認為是自訴人所造成，
　　但後續勘驗監視器伊也不確定如何造成，或許伊擋在雙方之
    間時去弄到等詞（見院卷第214 頁、第355-356 頁、第431 
    頁、第435 頁）。經查：
　㈠上開時、地，被告柯羽蓁、柯素華在47號住戶內，及訴外人
    柯伯憲、劉正義、鄭博文、賴誌賢等人亦在49號該戶聚會因
    聲響過大，自訴人前去向49號該戶要求降低音量，引起49號
    該戶內等人心生不滿，且被告柯羽蓁復外出察看，雙方爭執
　　，被告柯羽蓁以右腳踹踢自訴人，柯伯憲、劉正義、鄭博文
    等數人共同對自訴人拉扯及徒手毆打，並持鐵棍威脅，同時
    劉正義等人持椅子砸壞自訴人所有電動機車、塑膠椅、大門
    等物品等節，均為被告2 人所不爭執，且被告柯羽蓁等人之
    前述犯行，經本院前案依卷內相關事證據以認事用法而判決
    處刑確定，並經本院依職權調取前案卷宗核閱無誤。此部分
    之事實，堪先認定。
  ㈡又被告2 人於前案另指訴自訴人涉犯傷害罪嫌，亦經臺灣嘉
    義地方檢察署檢察官以108 年度偵字第3196號為不起訴處分
　　在案。至本件被告2 人上開指訴自訴人涉犯傷害部分，是否
    構成刑法第169 條第1 項之誣告罪，所應審究者：被告有無
    以使人受刑事或懲處處分之意思向該管公務員為誣告？被告
    於前案所告訴之事實，是否純係憑空捏造而故意誣指？
    ⒈按刑法第169 條第1 項之誣告罪，以使人受刑事或懲戒處
      分之意思向該管公務員誣告為要件，若因公務員之推問而
      為不利他人之陳述，縱其陳述涉於虛偽，既無申告他人使
      其受刑事或懲戒處分之意思，即與誣告之要件不符（最高
      法院53年台上字第574 號判例意旨參照）。本件自訴人於
      108 年2 月5 日23時30分至56分許製作警詢筆錄報案提告
      傷害、毀損後，被告柯羽蓁於翌日（6 日）1 時27分許至
      3 時5 分到醫院驗傷診斷，再於6 日16時48分至17時10分
      許「經警通知」製作警詢筆錄，為員警詢問其涉嫌傷害及
      毀損相關情況並做說明，再詢問「你是否要向楊堉昇提告
　　　」，被告柯羽蓁稱「我要提告」乙情，有自訴人楊堉昇之
      警詢筆錄、被告柯羽蓁之警詢筆錄暨天主教聖馬爾定醫院
      診斷證明書附卷可參（見前案警5774卷第7-9 頁、第34-3
      6頁、第66頁）。是以被告柯羽蓁向製作筆錄之員警供述
      自訴人對其涉有傷害，係因員警通知其到案說明及推問後
      而「被動」供述，並非被告柯羽蓁初始即「主動」向員警
      申告自訴人犯罪，尚與誣告罪之要件未盡相符。 　 
　　⒉按誣告罪之成立，以意圖他人受刑事處分虛構事實而向該
      管公務員申告為其要件，故其所訴事實，雖不能證明係屬
      實在，而在積極方面尚無證據證明其確係故意虛構者，仍
      不能遽以誣告罪論處；所謂虛構事實，係指明知無此事實
      而故意捏造者而言，如若出於誤信、誤解、誤認或懷疑有
      此事實，或對於其事實張大其詞，或資為其訟爭上之攻擊
      或防禦方法，或其目的在求判明是非曲直者，均不得謂屬
      於誣告，即其所申告之事實，並非完全出於憑空捏造或尚
      全然無因，只以所訴事實，不能積極證明為虛偽或因證據
      不充分，或顯係出於誤會或懷疑此項事項可能構成犯罪，
      致被誣人不受追訴處罰者，仍不得謂成立誣告罪（最高法
      院76年度台上字第6927號、83年度台上字第1959號判決意
      旨參照）。
　　⒊退步言，前案於偵、審中經勘驗自訴人提供之監視器錄影
      光碟檔案內容，可知自訴人遭多人毆打後，被告柯羽蓁站
      在劉正義左側，「左手拉住自訴人之左手」，將自訴人往
      自己的方向拉，右手看似在推開劉正義，王綉英欲上前拉
      住被告柯羽蓁，但沒有拉到，柯伯憲則自劉正義、被告柯
      羽蓁中間要上前靠近自訴人，但旋被王綉英往後拉，之後
      自訴人站起身來，背對鏡頭，劉正義、鄭博文及另外3 名
      男子方退開，「被告柯羽蓁也放開其拉住自訴人之左手」
      等情，除偵查勘驗紀錄暨翻拍擷圖外，亦有前案109 年度
      簡上字第30號之109 年7 月14日審判程序中勘驗筆錄暨翻
      拍擷圖可考（見前案簡上卷第133-230 頁、第295-334 頁
　　　、第341-382 頁），復經本院再行勘驗確認無訛（參院卷
      第247-248 頁、第317 頁），足見雙方衝突當下場面混亂
　　　、多人皆拉扯動手，加計勸阻觀看者至少10餘人，且被告
      柯羽蓁和自訴人確有肢體上接觸乙節如前。嗣被告柯羽蓁
      案發後3 小時內至天主教聖馬爾定醫院，醫師診斷結果：
　　　後枕挫傷併腦震盪、右肩挫傷，有前揭診斷證明書可佐，
      自無偽稱傷勢之必要。故被告柯羽蓁在警局對自訴人提告
      傷害之際，尚未勘驗監視器錄影檔案，其就在場多人未必
      熟識，僅憑對案發當時主觀印象現場混亂，及其與自訴人
      發生爭執且2 人有肢體接觸，而產生其傷勢乃係因自訴人
      導致之聯想，非全然無因或空言杜撰之詞。
　　4.再者，上開監視器畫面角度未及於自訴人客廳門口之紗門
　　　位置（可比對前案核交卷一第91頁、第93頁、第99頁紗門
      照片），且依證人王冠傑、許政翰、鄭博文、劉正義、賴
      誌賢所述，自訴人有拿著鐵撬叫囂作勢，柯素華過去阻擋
      等節明確（見前案警5774卷第12頁、第14頁、第17頁、第
      24頁、第32-33 頁；簡上卷第328-329 頁、第366 頁、第
      378 頁）。抑且自訴人前案警詢、偵查與審理時均自承在
      客廳有將鐵撬拿在手上，柯素華有上前阻止等語（見前案
      警5774卷第38頁；核交卷一第15頁；簡上卷第321 頁），
      以及自訴人自行提出交付鐵撬1 支為警查扣，此有嘉義縣
      警察局民雄分局照片黏貼紀錄表、扣押筆錄與扣押物品目
      錄表在卷可案（見前案警5774卷第57頁、第59-63 頁；院
      卷第436 頁）。且案發後，被告柯素華為警拍攝左手受傷
      照片，再於同日23時21分許至嘉義基督教醫院，經診斷有
　　　：頸部肌肉、筋膜和肌腱拉傷、左側食指擦傷一節，有該
      院診斷證明書可稽（見前案警5774卷第46頁、第67頁）。
      佐以，前揭監視器錄影光碟檔案內容，亦可知被告柯素華
      非自始在場衝突，乃衝突發生之後才過去，其年逾5 旬因
      見年輕人血氣方剛滋事，而以長輩和事佬欲勸阻緩和雙方
      間衝突，客觀上自訴人確有手持鐵撬而經被告柯素華上前
      攔阻，縱被告柯素華主觀上懷疑其傷勢係於上述過程中所
      導致亦非無的，是其為保全自身權益於翌日（6 日）1 時
      24分至48分許在警局主動申告遭自訴人傷害並製作筆錄（
　　　參前案警5774卷第40-42 頁），並非出於惡意虛構或胡謅
      莫須有。　
　　⒌何況，前揭臺灣嘉義地方檢察署檢察官以108 年度偵字第3
      196號為不起訴處分書記載「不排除柯素華所受之傷勢係
      因賴誌賢欲搶下椅子而用力拉扯所致」，亦僅認賴誌賢欲
      搶下椅子拉扯的行為可能造成被告柯素華受傷原因「之一
　　　」，並未直接認定被告柯素華之傷勢即賴誌賢造成。遑論
      該不起訴處分書乃因提告之事證尚不足以讓檢察官達起訴
      門檻，不得遽以反推認被告2 人有故意虛偽提告之情。
　㈢據上各情，被告2 人前案所申告之內容，縱與客觀事實有所
    出入或誤會，即在未仔細確認下，逕認自訴人涉犯傷害而向
    員警報案，固非正辦；惟前揭不起訴處分書業已就自訴人為
    不起訴處分，自訴人不至於因此而受到負面評價之判斷。而
    又被告2 人提出傷害告訴之原因、情節等內容亦難認係純屬
    虛捏或毫無依據，堪認渠2 人主觀上不具誣告故意，自不得
    遽以誣告罪責相繩。  
六、綜上所述，依前開規定及判例意旨，自訴人對於自訴之犯罪
    事實，既應負提出證據及說服之實質舉證責任，惟按自訴人
    所舉之證據，尚未達通常一般人均不致有所懷疑，而使本院
    形成被告2 人確有誣告犯行之有罪心證程度，此外，復綜觀
    全部卷證資料後，本院認尚查無任何積極證據足資證明被告
    2 人涉犯前開罪嫌，即難據以為被告不利之認定，自屬不能
    證明之犯罪，依上說明，即應為無罪判決之諭知，以示慎審
　　。
據上論斷，應依刑事訴訟法第343 條、第301 條第1 項，判決如
主文。
中　　華　　民　　國　　110 　年　　2 　　月　　24　　日
                  刑事第二庭  審判長法  官  林正雄　　　
                  　　　　　　      法  官  周欣怡
　　　　　　　　　　　　　　　　　　法  官  王品惠
以上正本證明與原本無異。
如不服本判決，應於收受判決後20日內向本院提出上訴書狀，並
應敘述具體理由；其未敘述上訴理由者，應於上訴期間屆滿後20
日內向本院補提理由書（均須按他造當事人之人數附繕本）「切
勿逕送上級法院」。
告訴人或被害人對於判決如有不服具備理由請求檢察官上訴者，
其上訴期間之計算係以檢察官收受判決正本之日期為準。
中　　華　　民　　國　　110 　年　　2 　　月　　24　　日
                                    書記官  黃亭嘉